---
title: "Oficina de webscraping de dados Legislativos com R e XML - Atividade 2"
author: "Leonardo Sangali Barone e Alexia Aslan"
date: "11-03-2016"
output: pdf_document
---

# XML e HTML

Na primeira atividade da oficina não precisamos lidar com o conteúdo e a estrutura da página que estávamos capturando. Como o conteúdo que nos interessava estava em uma tabela, e o pacto "XML" contém uma função específica para captura de tabelas, gastamos apenas duas linhas de código para ter a informação capturada já organizada em um data frame.

O que fazer, entretanto, com páginas que não tem tabelas? Como obter apenas as informações que nos interessam quando o conteúdo está "espalhado" pela página? Utilizaremos, como veremos abaixo, a estrutura do código HTML da própria página para selecionar apenas o que desejamos e construir data frames.

XML significa "Extensive Markup Language". Ou seja, é uma linguagem -- e, portanto, tem sintaxe -- e é uma linguagem com marcação. Marcação, neste caso, significa que todo o conteúdo de um documento XML está dentro de "marcas", também conhecidas como "tags". É uma linguagem extremamente útil para transporte de dados -- por exemplo, a Câmara dos Deputados utiliza XML em seu Web Serice para disponibilizar dados abertos (mas você não precisa saber disso se quiser usar o pacote de R bRasilLegis que nós desenvolvemos ;) -- disponível aqui: https://github.com/leobarone/bRasilLegis.

Por exemplo, se quisermos organizar a informação sobre um indivíduo que assumiu diversos postos públicos, poderíamos organizar a informação da seguinte maneira:

```{r}
<politicos>
  <politico>
    <id> 33333 </id>
    <nome> Fulano Deputado da Silva </nome>
    <data_nascimento> 3/3/66 </data_nascimento>
    <sexo> Masculino </sexo>
    <cargos>
      <cargo> 
        <cargo> deputado federal </cargo> 
        <partido> PAN </partido>
        <ano_ini> 2003 </ano_ini>
        <ano_fim> 2006 </ano_fim>
       </cargo>
      <cargos>
  </politicos>
</politicos>
```


```{r}
#install.packages("XML")
```
