---
title: "Oficina de webscraping de dados Legislativos com R e XML - Atividade 2"
author: "Leonardo Sangali Barone e Alexia Aslan"
date: "11-03-2016"
output: pdf_document
---

Na primeira atividade da oficina não precisamos lidar com o conteúdo e a estrutura da página que estávamos capturando. Como o conteúdo que nos interessava estava em uma tabela, e o pacto "XML" contém uma função específica para captura de tabelas, gastamos apenas duas linhas de código para ter a informação capturada já organizada em um data frame.

O que fazer, entretanto, com páginas que não tem tabelas? Como obter apenas as informações que nos interessam quando o conteúdo está "espalhado" pela página? Utilizaremos, como veremos abaixo, a estrutura do código HTML da própria página para selecionar apenas o que desejamos e construir data frames.

Nosso objetivo nessa atividade será capturar uma única página usando a estrutura do código HTML da página. Já sabemos que, uma vez resolvida a captura de uma página, podemos usar "loop" para capturar quantas quisermos, desde que tenha uma estrutura semelhante.

Antes disso, porém, precisamos falar um pouco sobre XML e HTML.

# XML e HTML

XML significa "Extensive Markup Language". Ou seja, é uma linguagem -- e, portanto, tem sintaxe -- e é uma linguagem com marcação. Marcação, neste caso, significa que todo o conteúdo de um documento XML está dentro de "marcas", também conhecidas como "tags". É uma linguagem extremamente útil para transporte de dados -- por exemplo, a Câmara dos Deputados utiliza XML em seu Web Serice para disponibilizar dados abertos (mas você não precisa saber disso se quiser usar o pacote de R bRasilLegis que nós desenvolvemos ;) -- disponível aqui: https://github.com/leobarone/bRasilLegis.

Por exemplo, se quisermos organizar a informação sobre um indivíduo que assumiu diversos postos públicos, poderíamos organizar a informação da seguinte maneira:

```{r}
<politicos>
  <politico>
    <id> 33333 </id>
    <nome> Fulano Deputado da Silva </nome>
    <data_nascimento> 3/3/66 </data_nascimento>
    <sexo> Masculino </sexo>
    <cargos>
      <cargo> 
        <cargo> prefeito </cargo> 
        <partido> PAN </partido>
        <ano_ini> 2005 </ano_ini>
        <ano_fim> 2008 </ano_fim>
      </cargo>
      <cargo> 
        <cargo> deputado federal </cargo> 
        <partido> PAN </partido>
        <ano_ini> 2003 </ano_ini>
        <ano_fim> 2004 </ano_fim>
       </cargo>
       <cargo> 
        <cargo> deputado estadual </cargo> 
        <partido> PAN </partido>
        <ano_ini> 1998 </ano_ini>
        <ano_fim> 2002 </ano_fim>
       </cargo>
      <cargos>
  </politicos>
</politicos>
```

Exercício (difícil): se tivessemos que representar estes dados em um banco de dados (data frame), como seria? Quantas linhas teria? Quantas colunas teria?

Veja no link abaixo um exemplo de arquivo XML proveniente do Web Service da Câmara dos Deputados:

http://www.camara.gov.br/SitCamaraWS/Deputados.asmx/ObterDetalhesDeputado?ideCadastro=141428&numLegislatura=

Abra agora a página inicial da ALESP. Posicione o mouse em qualquer elemento da página e, com o botão direito, selecione "Inspecionar" (varia de navegador para navegador). Você verá o código HTML da página.

Sem precisar observar muito, é fácil identificar que o código HTML da ALESP se assemelha ao nosso breve exemplo de arquivo XML. Não por acaso: HTML é um tipo de XML. Em outra palavras, toda página de internet está em um formato de dados conhecido e, como veremos a seguir, pode ser re-organizado facilmente.

# Tags, nodes, atributos, valores e conteúdo na linguagem XML

Todas as informações em um documento XML estão dispostas em "tags" (id, nome, etc são as tags do nosso exemplo). Um documento XML é um conjunto de "tags" que contém hierarquia. Um conjunto de "tags" hierarquicamente organizado é chamado de "node". Por exemplo, no arquivo XML da Câmara dos Deputados apresentado acima, cada "tag" político contêm diversos outras "tags" e formam "nodes", ou seja, pedaços do arquivo XML.

Em geral, as "tags" vem em pares: uma de abertura e outra de fechamento. O que as diferencia é a barra invertida presente na "tag" de fechamento. Entre as "tags" de abertura e fechamento vemos o conteúdo da "tag", que pode, inclusive, ser outras "tags". Veja os exemplos abaixo:

```{r}
<minha_tag> Este é o conteúdo da tag </minha_tag>

<tag_pai>
  <tag_filha>
  </tag_filha>
</tag_pai>

<tag_pai> Conteúdo da tag Pai
  <tag_filha> Conteúdo da tag Filha
  </tag_filha>
</tag_pai>
```

Identação (espaços) nos ajudam a ver a hierarquia entre as tags, mas não são obrigatórios. Também as quebras de linha são opcionais.

Além do conteúdo e do nome da "tag", é extremamente comum encontrarmos "atributos" nas tags em bancos de dados e, sobretudo, em códigos HTML. Atributos ajudam a especificar a "tag", ou seja, identificam qual é o seu uso ou carregam quaisquer outras informações referentes. Voltando ao exemplo fictício acima, poderíamos transformar a informação do cargo, que hoje é uma "tag" cargo dentro de outra "tag" cargo (horrível, não?) em atributo.

Em vez de:
```{r}
<politicos>
  <politico>
    <id> 33333 </id>
    <nome> Fulano Deputado da Silva </nome>
    <data_nascimento> 3/3/66 </data_nascimento>
    <sexo> Masculino </sexo>
    <cargos>
      <cargo> 
        <cargo> prefeito </cargo> 
        <partido> PAN </partido>
        <ano_ini> 2005 </ano_ini>
        <ano_fim> 2008 </ano_fim>
      </cargo>
      <cargo> 
        <cargo> deputado federal </cargo> 
        <partido> PAN </partido>
        <ano_ini> 2003 </ano_ini>
        <ano_fim> 2004 </ano_fim>
       </cargo>
       <cargo> 
        <cargo> deputado estadual </cargo> 
        <partido> PRONA </partido>
        <ano_ini> 1998 </ano_ini>
        <ano_fim> 2002 </ano_fim>
       </cargo>
      <cargos>
  </politicos>
</politicos>
```
Teríamos:
```{r}
<politicos>
  <politico>
    <id> 33333 </id>
    <nome> Fulano Deputado da Silva </nome>
    <data_nascimento> 3/3/66 </data_nascimento>
    <sexo> Masculino </sexo>
    <cargos>
      <cargo tipo = 'prefeito'>
        <partido> PAN </partido>
        <ano_ini> 2005 </ano_ini>
        <ano_fim> 2008 </ano_fim>
      </cargo>
      <cargo tipo = 'deputado federal'>
        <partido> PAN </partido>
        <ano_ini> 2003 </ano_ini>
        <ano_fim> 2004 </ano_fim>
       </cargo>
      <cargo tipo = 'deputado estadual'>
        <partido> PRONA </partido>
        <ano_ini> 1998 </ano_ini>
        <ano_fim> 2002 </ano_fim>
       </cargo>
      <cargos>
  </politicos>
</politicos>
```

Veja que agora a "tag" "cargo" tem um atributo -- "tipo" -- cujos valores sãp "prefeito", "deputado federal" ou "deputado estadual". Estranho, não? Para bancos de dados em formato XML, faz menos sentido o uso de atributos. Mas para páginas de internet, atributos são essenciais. Por exemplo, sempre que encontrarmos um hyperlink em uma página, contido sempre nas tags de nome "a", veremos apenas o "texto clicável" (conteúdo), pois o hyperlink estará, na verdade, no atributo "href".  Veja o exemplo

```{r}
<a href = 'http://www.al.sp.gov.br/'> Vá o site da ALESP </a>
```

Tente, no próprio site da ALESP, clicar com o botão direito em um hyperlink qualquer (por exemplo, "TV Assembléia SP") para observar algo semelhante ao exemplo acima. Adiante vamos ver como atributos são extremamente úteis ao nosso propósito.

# Caminhos no XML e no HTML

O fato de haver hierarquia nos códigos XML e HTML nos permite construir "caminhos", como se fossem caminhos de pastas em um computador, dentro do código.

Por exemplo, o caminho das "tags" que contém a informação "nome" em nosso exemplo fictício é:

"/politicos/politico/nome". 

O caminho das "tags" que contém a informação "partido" em nosso exemplo fictício, por sua vez, é: 

"/politicos/politico/cargos/cargo/partido".

Seguindo tal caminho chegamos às três "tags" que contém a informação desejada.

Simples, não? Mas há um problema: o que fazer quando chegamos a 3 informações diferentes (o indivíuo em nosso exemplo foi eleito duas vezes pelo PAN e uma pelo PRONA)? Há duas alternativa: a primeira, ficamos com as 3 informações armazenadas em um vetor, pois as 3 informações interessam. Isso ocorrerá com frequência.

Mas se quisermos apenas uma das informações, por exemplo, a de quando o indivíduo foi eleito deputado estadual? Podemos usar os atributos e os valores dos atributos das "tag" para construir o caminho. Neste caso, teríamos como caminho: 

"/politicos/politico/cargos/cargo[@tipo = 'deputado estadual']/partido"

Guarde bem este exemplo: ele será nosso modelo quando tentarmos capturar páginas.

Vamos supor que queremos poupar noso trabalho e sabemos que as únicas "tags" com nome "partido" no nosso documento são aquelas que nos interessam (isso nunca é verdade em um documento HTML). Podemos simplicar nosso caminho de forma a identificar "todas as 'tags' '', não importa em qual nível hierarquíco do documento". Neste caso, basta usar duas barras:

"//partido"

Ou "todas as 'tags' 'partido' que sejam descendentes de 'politico', não importa em qual nível hierarquíco do documento": 

"/politicos/politico//partido"

Ou ainda "todas as 'tags' 'partido' que sejam descendentes de quaisquer 'tag' 'politico', não importa em qual nível hierarquíco do documento para qualquer uma das duas": 

"//politico//partido"

Ou "todas as 'tags' filhas de qualquer 'tag' 'cargo'" (usa-se um asterisco para indicar 'todas'):

"//cargo/*"

Observe o potencial dos "caminhos" para a captura de dados: podemos localizar em qualquer documento XML ou HTML uma informação usando a própria estrutura do documento. Não precisamos organzinar o documento todo, basta extrair cirurgicamente o que queremos -- o que é a regra na raspagem de páginas de internet.




```{r}
#install.packages("XML")
```
